臺灣臺中地方法院民事判決　　　　　　　94年度訴字第1564號
原　　　告　甲○○
訴訟代理人　陳慶祥律師
複代理人　　王國泰律師
被　　　告　乙○○
訴訟代理人　蕭慶賢律師
上列當事人間請求清償借款事件，本院於民國94年9月28日言詞
辯論終結，判決如下：
    主    文
原告之訴及其假執行之聲請均駁回。
訴訟費用由原告負擔。
    事實及理由
壹、程序事項：
    原告執有被告所背書交付之如附表所示十四紙支票，曾依票
    據關係請求被告給付票款，業經本院83年度中簡字第829號
    判決確定在案。而本件原告是以執有該等支票為請求被告返
    還借款之證據方法，二者之訴訟標的標的不同，且被告是否
    以該等支票向原告借款，於83年度中簡字第829號給付票款
    事件中並未經法院判斷。從而原告提起本件訴訟，尚無違反
    重複起訴禁止之原則。
貳、兩造爭執要旨：
  一、原告主張：
    (一)被告於民國（下同）82年12月底起至83年3月間止，連
        續持訴外人鄭彩雲簽發，再經被告背書交付之如附表所
        示十四紙支票（以下稱系爭支票），陸續向原告借款新
        臺幣（下同）2,806,000元，經原告依票載發票日，於
        附表所載提示日提示，均遭退票，經原告多次催討，未
        獲置理，爰依消費借貸之法律關係，請求被告返還上開
        借款。
    (二)原告於系爭支票遭退票後，曾向本院提起詐欺自訴案件
        （84年度自字第747號），於該刑事判決理由一、第二
        頁第一行中亦記載「…且同案被告乙○○於84年度自字
        第504號被訴詐欺一案中供稱其持被告鄭彩雲支票向該
        案自訴人馮榮華貸款時，已知悉被告鄭彩雲缺錢，所開
        出之支票已未兌現，經濟週轉困難，而其自己亦無資力
        ，因此才向自訴人調錢等說。」又依同一案件，臺灣高
        等法院臺中分院85年度上易字第129號刑事判決之判決
        理由四（一）中載述「…核與乙○○於原審供稱借款時
        ，被告二人（指鄭彩雲及柯榮元）均不在場，…及於本
        院調查中證稱借款時，被告等確未出面相符，益足證被
        告二人確未曾向自訴人借款。」由此可知，刑事判決已
        堪認系爭支票之真正借款人確為被告本人，且原告確實
        已支付系爭支票之金額2,806,000元予被告，亦經被告
        自認在卷。
    (三)並聲明：(1)被告應給付原告2,806,000元，及自83年4月
        1日起至清償日止按週年利率百分之五計算之利息；(2)
        願供擔保，請准宣告假執行。
  二、被告抗辯：
    (一)兩造間並無任何消費借貸約定，被告固曾於訴外人簽發
        之系爭支票上背書，但難因原告執有該等支票，即得主
        張與被告間有消費借貸關係存在。況且原告並無交付該
        等支票上之票款給被告，而消費借貸是以物之交付為成
        立要件，被告既未收到借款，消費借貸無由成立。原告
        徒憑被告背書之支票，依借款返還請求權之法律關係請
        求清償借款，顯無依據。而被告既已否認收到借款，依
        最高法院86年度台上字第1180號判決要旨及73年第一次
        民事庭會議決議，原告應就交付借款之事實負舉證責任
        。
    (二)訴外人鄭彩雲自81年間起即向被告調借資金，每次調借
        現金，均是以信用貸款方式，由鄭彩雲簽發支票交給被
        告換取現金。由於鄭彩雲有借有還，非常有信用，所以
        被告並未要求簽發其他支票作為押票，但因鄭彩雲陸續
        所借金額不少，因此被告當時持有不少鄭彩雲簽發之支
        票。82年5、6月間，鄭彩雲調借資金愈來愈大，被告本
        身沒有那麼多資金，乃持鄭彩雲簽發之支票，背書向原
        告調借再轉借與鄭彩雲。由於沒有擔保，且原告不信任
        被告，因此要求簽發押票降低風險，被告以此方式向原
        告調借現金，至同年11月、12月間，已有千萬元。嗣82
        年12月間，鄭彩雲開始退票，被告雖遭波及，但仍籌措
        資金償還原告，並取回不能兌現之支票2,057,000元。
        至於系爭支票均是押票，被告未取得等額現金，因此被
        告並沒有清償義務。
    (三)關於刑事案件，是84年間原告對被告及鄭彩雲等自訴詐
        欺罪嫌。於審理期間，被告害怕除詐欺罪嫌外，另涉重
        利罪嫌，故並未說出實情，此由被告當時供述是鄭彩雲
        夫妻向原告借錢，非被告向原告借錢等情，即可明瞭。
        故被告於刑案審理期間所為供述，與實情並不相符，尚
        難援為本案認定事實之根據。何況在上開刑案審理期間
        ，被告並沒有自認，原告稱被告已經自認，容有誤解。
    (四)並聲明：(1)原告之訴及假執行之聲請均駁回；(2)如受不
        利判決，願供擔保請准宣告免為假執行。
參、法官使兩造整理並協議簡化爭點如下：
  一、不爭執事項：（本院採為判決之基礎）
    (一)系爭14紙支票，是由被告背書後交付與原告。
    (二)被告有持訴外人鄭彩雲之支票向原告借款，訴外人鄭彩
        雲、柯榮元與原告間無金錢借貸關係。
  二、爭執之事項：
      被告是否持系爭14紙支票向原告借款2,806,000元？
      1.原告主張；被告於本院84年度自字第747號及臺灣高等
        法院臺中分院85年度上易字第129號刑事案件已經自認
        。
      2.被告主張：系爭14紙支票是被告向原告借款時作為押票
        使用，被告並未以該等支票借得2,806,000元。且否認
        在刑事案件有自認。
肆、得心證之理由：
    (一)按訴訟上之自認，原則上有拘束法院及當事人之效力，
        因而有簡化並促進訴訟程序順利進行之功能。惟所指之
        自認，限於當事人於準備書狀內或言詞辯論時或於受命
        法官、受託法官前所為之訴訟上自認為限（民事訴訟法
        第二百七十九條第一項參照）。對於訴訟外之自認，如
        經對造援用，法院僅得以之為證據資料。故本於訴訟外
        自認，應否認定某事實，法院得自由判斷，不受其拘束
        。最高法院28年上字第2171號判例：「當事人之一造，
        在別一訴訟事件所為不利於己之陳述，縱使與他造主張
        之事實相符，亦僅可為法院依自由心證認定事實之資料
        ，究未可與民事訴訟法第二百七十九條所稱之自認同視
        。」亦揭明此旨。準此以解，被告於本院84年度自字第
        747號及臺灣高等法院臺中分院85年度上易字第129號刑
        事案件中關於以系爭支票向原告調錢之供述，僅得作為
        本件訴訟之證據資料而已，尚無從將之視為民事訴訟法
        第二百七十九條第一項所指之自認。從而原告就被告是
        持系爭支票向其借款2,806,000元之事實，仍須負舉證
        之責任。
    (二)次按消費借貸為要物契約，因金錢或其他代替物之交付
        而生效力（89年5月5日民法債編修正施行前之民法第四
        百七十五條參照；而依修正後之民法第四百七十四條第
        一項規定，借貸標的物之交付，乃消費借貸之成立要件
        。）又支票為文義證券及無因證券，支票上權利係依支
        票文義而發生，與其基礎之原因關係各自獨立，支票上
        權利之行使，不以其原因關係存在為前提，尚難因執有
        支票，即得證明其所主張之原因關係為存在（最高法院
        90年度台上字第8號民事判決要旨參照）。本件原告主
        張被告自82年12月底起至83年3月間止以系爭支票向其
        借用2,806,000元之事實，既為被告所否認，依舉證責
        任分配原則，自應由原告就主張已交付借款之事實負舉
        證責任（最高法院73年度第1次民事庭會議決議(二)參照
        ）。茲查：
        1.原告雖陳述系爭各筆借款均是被告交付支票之同時，
          其以同額現金交付與被告云云。但查：原告所稱以現
          金交付與被告乙節，並未提出任何證據資料以為證明
          （如被告簽立收訖借款之字據、向銀行提領現金之明
          細、交付借款與被告之人證等），自無從信為真正。
        2.原告雖另以被告於本院84年度自字第747號刑事案件
          審理時陳述：「（法官問；錢有交給他們兩人嗎（指
          鄭彩雲及柯榮元？）錢是他們拿走的。」（見該案卷
          第109頁）；於臺灣高等法院臺中分院85年度上易字
          第129號刑事案件審理時陳述：「（法官問：本件幫
          被告兩人借款是在何時？）在82年3、4月間」「（
          法官問：最後一次借款是在什麼時間？）是在82年11
          月下旬左右」（見該案卷第25頁），因而主張被告已
          經自認向原告借到錢。惟查：被告前開供詞，乃他案
          之陳述，無從認為係民事訴訟法第二百七十九條第一
          項所指之自認，已如前述。又被告於本院84年度自字
          第747號刑事案件中，與鄭彩雲、柯榮元同列為詐欺
          罪之被告，其為脫免刑責，乃供述是幫鄭彩雲、柯榮
          元向原告借款，被告於此情形下所稱錢已經拿給鄭彩
          雲、柯榮元等語，尚難據以認定原告已經交付借款。
          況且，原告如果確實先後交付高達十四筆之借款與被
          告，於此過程中，必然會留下諸多事證可供提出，但
          原告卻僅泛稱借款是用現金交付，而以被告在原告自
          訴其詐欺之刑事案件中所為不甚明確之供詞為唯一證
          據，此種舉證強度，實難使本院形成原告已經交付借
          款之心證。
    (三)綜上所述，原告依消費借貸之法律關係，請求被告返還
        借款2,806,000元，及自83年4月1日起至清償日止按週
        年利率百分之五計算之遲延利息，為無理由，應予駁回
        。而原告陳明願供擔保聲請宣告假執行部分，因本訴經
        敗訴駁回，其假執行之聲請，已失所依附，應併予駁回
        。
伍、訴訟費用負擔之依據：民事訴訟法第七十八條。
中　　華　　民　　國　　94　　年　　10　　月　　12　　日
                  民事第一庭    法  官  游文科
正本係照原本作成。
如對本判決上訴，須於判決送達後20日內向本院提出上訴狀。
中　　華　　民　　國　　94　　年　　10　　月　　12　　日
                    　　　　　　書記官
附表：
┌─┬────┬────────┬────┬────┬────┬───┐
│編│帳   號 │付     款    人 │發 票 日│金  額  │提 示 日│背書人│
│號│票   號 │                │        │        │        │      │
├─┼────┼────────┼────┼────┼────┼───┤
│一│0000000 │台中市第四信用合│83.01.14│ 200,000│83.02.22│乙○○│
│  │0000000 │作社北台中分社  │        │        │        │      │
├─┼────┼────────┼────┼────┼────┼───┤
│二│0000000 │同上            │83.03.31│ 130,000│83.03.31│乙○○│
│  │0000000 │                │        │        │        │      │
├─┼────┼────────┼────┼────┼────┼───┤
│三│0000000 │同上            │83.02.30│ 200,000│83.02.28│劉基鴻│
│  │0000000 │                │        │        │        │      │
├─┼────┼────────┼────┼────┼────┼───┤
│四│0000000 │同上            │83.02.16│ 350,000│83.02.22│乙○○│
│  │0000000 │                │        │        │        │      │
├─┼────┼────────┼────┼────┼────┼───┤
│五│0000000 │同上            │83.02.24│  80,000│83.02.25│乙○○│
│  │0000000 │                │        │        │        │      │
├─┼────┼────────┼────┼────┼────┼───┤
│六│0000000 │台中區中小企業銀│83.01.28│ 300,000│83.03.10│乙○○│
│  │0000000 │行崇德分行      │        │        │        │      │
├─┼────┼────────┼────┼────┼────┼───┤
│七│0000000 │同上            │83.02.24│ 300,000│83.02.25│乙○○│
│  │0000000 │                │        │        │        │      │
├─┼────┼────────┼────┼────┼────┼───┤
│八│0000000 │同上            │83.02.25│ 120,000│83.02.25│乙○○│
│  │0000000 │                │        │        │        │      │
├─┼────┼────────┼────┼────┼────┼───┤
│九│0000000 │同上            │83.03.25│ 750,000│83.03.26│乙○○│
│  │0000000 │                │        │        │        │      │
├─┼────┼────────┼────┼────┼────┼───┤
│十│0000000 │同上            │83.01.28│  36,000│83.01.28│乙○○│
│  │0000000 │                │        │        │        │      │
├─┼────┼────────┼────┼────┼────┼───┤
│十│0000000 │同上            │83.02.04│  35,000│83.02.04│乙○○│
│一│0000000 │                │        │        │        │      │
├─┼────┼────────┼────┼────┼────┼───┤
│十│0000000 │同上            │83.02.23│  35,000│83.02.25│乙○○│
│二│0000000 │                │        │        │        │      │
├─┼────┼────────┼────┼────┼────┼───┤
│十│0000000 │同上            │83.01.13│ 220,000│83.03.10│乙○○│
│三│0000000 │                │        │        │        │      │
├─┼────┼────────┼────┼────┼────┼───┤
│十│0000000 │同上            │83.03.31│  50,000│83.03.31│乙○○│
│四│0000000 │                │        │        │        │      │
└─┴────┴────────┴────┴────┴────┴───┘
